臺灣高雄地方法院民事裁定　　　　　 99年度重訴字第179號
原　　　告　劉明龍
　　　　　　劉帛儒
兼上二人
訴訟代理人　陳喬渝
原　　　告　吳姿瑩
兼上一人
訴訟代理人　吳麗卿
被　　　告　王益洲
被　　　告　吳卓憲
被　　　告　洪政堯
被　　　告　吳麗卿
被　　　告　蕭穎霞更名前為蕭.
被　　　告　王益聰
被　　　告　劉奕樑
被　　　告　林俊杰
被　　　告　陳長生
上列當事人間請求損害賠償事件，原告於刑事訴訟程序（95年度
重金訴字第5 號及96年度重金訴字第37號）提起附帶民事訴訟（
96年度附民字第346 號），經本院刑事庭移送前來，本院裁定如
下：
    主  文
原告之訴及假執行之聲請均駁回。
訴訟費用由原告負擔。
    理  由
一、按因犯罪而受損害之人，於刑事訴訟程序得附帶提起民事訴
    訟，對於被告及依民法負賠償責任之人，請求回復其損害，
    刑事訴訟法第487 條第1 項定有明文。又該條項所定附帶民
    事訴訟之對象，除刑事被告外，固兼及於依民法負損害賠償
    責任之人，惟附帶民事訴訟之原告所主張之共同加害人，必
    以在刑事訴訟程序中經認定係共同侵權行為之人，始得謂為
    依民法負賠償責任之人，否則對之提起附帶民事訴訟，即難
    謂為合法。又刑事庭移送民事庭之附帶民事訴訟，僅移送前
    之訴訟行為準用關於刑事訴訟之規定，若移送後之訴訟程序
    ，則應適用民事訴訟法，故移送民事庭之附帶民事訴訟，縱
    其移送前提起此項訴訟，不合刑事訴訟法第487 條所定之要
    件，而有同法第502 條第1 項關於訴之不合法之規定情形時
    ，但其移送後之訴訟程序，既應適用民事訴訟法，即屬同法
    第249 條第1 項第6 款所謂起訴不備其他要件，仍應依該條
    款項之規定，以裁定駁回之（最高法院民國44年台抗字第 4
    號判例意旨及同院98年台抗字第610 號裁定意旨參照）。次
    按刑事法院得依刑事訴訟法第504 條第1 項規定，將附帶民
    事訴訟以裁定移送於該法院民事庭者，以刑事部分宣告被告
    有罪之判決者為限，至刑事訴訟諭知無罪、免訴、不受理之
    判決，刑事法院本應依同法第503 條第1 項前段規定以判決
    駁回原告之訴，如誤以裁定移送於民事庭，其訴之不合法，
    不因移送民事庭而受影響，受移送之民事庭應認原告之訴為
    不合法以裁定駁回之，最高法院66年臺上字第1094號判例，
    亦著有明文。
二、查本件原告於本院95年度重金訴字第5 號及96年度重金訴字
    第37號以被告違反銀行法等刑事案件繫屬中提起附帶民事訴
    訟，主張被告王益洲成立「成豐集團」自稱該集團總裁，被
    告陳長生、劉奕樑、王益聰則先後擔任集團下「成豐開發股
    份有限公司」（下稱成豐開發）負責人，被告吳麗為成豐
    開發之財務長，被告林俊杰為「成豐開發台中分公司」公司
    法第23條負責人及「勤龍紡織股份有限公司」（下稱勤龍公
    司）負責人，被告吳卓憲為成豐開發客服部負責人及「宏昇
    國際行有限公司」（下稱宏昇公司）負責人，被告洪政堯為
    成豐開發首席營業員及「成鑫投資股份有限公司」（下稱成
    鑫公司）負責人，被告蕭穎霞為成豐開發之會計人員，負責
    彙整投資人購買土地資料及成豐開發印信用印、開立本票擔
    保等事宜，被告明知非銀行不得經營收受存款，自92年間起
    ，利用在台北、板橋、台中、高雄等地設立之總公司及分公
    司，對外以共同開發大湖遊樂區為名義，向原告誆稱：「公
    司在苗栗縣大湖遊樂區○地○○○段期間，每年固定分紅12
    ％，各戶所投資金額，係購買公司開發土地，持有土地，共
    同開發大湖遊樂區和溫泉主題飯店，投資人購買土地後，交
    予陽信商業銀行股份有限公司（下稱陽信銀行）做土地信託
    ，另投資滿3 年後，成豐開發保證以原價買回土地，縱投資
    人向銀行借款投資購買土地亦可從中獲取利益，投資人購買
    之土地係在大湖土地開發案範圍內，已通過審核或快通過審
    核」等利多，致使各原告誤信而與被告王益洲簽訂土地買賣
    契約（下稱系爭契約），由成豐開發擔任連帶保證人，並將
    如附表所示之投資款匯入被告王益洲設於陽信銀行泰山分行
    0000000000000 號帳戶及合作金庫營業部帳戶內，被告等自
    93年3 月起至94年11月止，共計銷售約37,690坪土地，及詐
    得22億6, 140萬元，惟上開金額均遭被告王益洲挪用，是被
    告以上開不法行為騙取原告之款項，顯已侵害原告之財產權
    ，原告自得請求被告負連帶賠償之責。為此，爰依侵權行為
    之法律關係，請求被告應連帶給付如附表所示金額，及各自
    本起訴狀繕本送達被告翌日起至清償日止，按年息百分之5
    計算之利息等情。
三、惟查：
  (一)本件附帶民事訴訟所依附之刑事訴訟程序認定之犯罪事實，
    僅係認定被告王益洲、劉奕樑及陳長生有共同違反銀行法之
    規定，因而分別判處被告劉奕樑及陳長生有期徒刑7 年8 月
    及7 年4 月，被告王益洲部分則經通緝，另行審結等情，有
    本院95年度重金訴字第5 號及96年度重金訴字第37號判決在
    卷可稽。按銀行法第125 條第1 項前段所涉及違反銀行法第
    29條第1 項所規定除法律另有規定者外，非銀行不得經營收
    受存款、受託經理信託資金、公眾財產或辦理國內外匯兌業
    務之犯罪內容，屬涉及社會法益之犯罪，難認原告所主張之
    損害為此犯罪處罰規定所保護之法益範圍，原告所受損害，
    非因被告犯罪而直接發生，尚不得據以提起刑事附帶民事訴
    訟。是此，原告既非被告王益洲、劉奕樑及陳長生本件違反
    銀行法犯罪行為之直接被害人，依前開判例要旨，其提起刑
    事附帶民事訴訟，請求被告王益洲、劉奕樑及陳長生連帶賠
    償，尚難認為合法。
  (二)此外，本院上開刑事判決認定被告劉奕樑及陳長生並無涉犯
    常業詐欺之行為，另認定被告王益聰、吳麗、林俊杰、洪
    政堯、蕭穎霞違反銀行法部分無罪；又本院上開刑事判決並
    未認定被告吳卓憲有與其它被告共同違反銀行法或常業詐欺
    之行為。揆諸上開說明，原告對被告劉奕樑、陳長生、王益
    聰、吳麗、林俊杰、洪政堯、蕭穎霞及吳卓憲提起本件刑
    事附帶民事訴訟，即難認為合法。
  (三)綜上所述，原告並非被告王益洲、劉奕樑及陳長生違反銀行
    法行為之直接被害人，且被告王益聰、吳麗、林俊杰、洪
    政堯、蕭穎霞及吳卓憲，依本院上開刑事判決並未認定渠等
    有違反銀行法或常業詐欺之行為，是原告對渠等提起附帶民
    事賠償部分，顯難認為合法，復未經原告聲請移送本院民事
    庭，則刑事法院本應依刑事訴訟法第503 條第1 項前段規定
    以判決駁回原告之訴，惟刑事法院誤以裁定移送於本院民事
    庭，其訴之不合法，不因移送民事庭而受影響，本院民事庭
    自應認原告之訴為不合法，以裁定駁回之。而原告之訴既經
    駁回，其假執行之聲請亦失所附麗，應併予駁回。
四、爰依民事訴訟法第249 條第1 項第6 款、第95條、第78條，
    裁定如主文。
中    華    民    國   100    年    2     月    15    日
                  民事第一庭   法  官張茹棻
如不服本裁定應於送達後10日內向本院提出抗告狀，並繳納裁判
費新台幣1,000元。
中    華    民    國   100    年    2     月    15    日
                               書記官林瑞標
  附表：
 ┌──┬───┬───────┐
 │編號│姓  名│金額（新台幣）│
 ├──┼───┼───────┤
 │ 01 │陳喬渝│   150萬元    │
 ├──┼───┼───────┤
 │ 02 │劉明龍│    84萬元    │
 ├──┼───┼───────┤
 │ 03 │劉帛儒│    18萬元    │
 ├──┼───┼───────┤
 │ 04 │吳麗│   186萬元    │
 ├──┼───┼───────┤
 │ 05 │吳姿瑩│    48萬元    │
 └──┴───┴───────┘